【裁判字號】    95,判,1159
【裁判日期】    950727
【裁判案由】    補習及進修教育法
【裁判全文】
最  高  行  政  法  院  判  決
                                     95年度判字第01159號
上  訴  人  大東海文化事業有限公司沙鹿分公司
代  表  人  乙○○
                      送達代收人  甲○○
                        中區○○路12號四樓
被 上訴 人  臺中縣政府
代  表  人  丙○○
上列當事人間因補習及進修教育法事件，上訴人對於中華民國94
年3月24日臺中高等行政法院93年度訴字第644號判決，提起上訴
，本院判決如下：
    主  文
原判決關於維持原處分及訴願決定處上訴人罰鍰新台幣伍萬元及
該訴訟費用部分廢棄。
廢棄部分，原處分及訴願決定均撤銷。
其餘上訴駁回。
廢棄部分第一審及上訴審訴訟費用由被上訴人負擔，駁回部分上
訴審訴訟費用由上訴人負擔。
    理  由
一、本件上訴人經人檢舉未經核准立案，擅自於臺中縣沙鹿鎮○
    ○路334-4號2樓以「大東海」名義違法公開招生、收費、授
    課，經被上訴人查明屬實後，即於91年9月27日以府教社字
    第09126578400號函請上訴人應即停辦，並請上訴人應依規
    定辦理補習班立案後再行招生、授課，且列為不定期稽查對
    象在案。嗣被上訴人治安會報統一聯合稽查小組於91年11月
    5日前往現場複查結果，上訴人仍然未予改善，被上訴人即
    於91年11月12日以府教社字第09120915000號函，再函請上
    訴人依法申請補習班立案，並告知上訴人倘未依規定申請合
    法立案補習班，復經查獲者，除勒令停業外，將依補習及進
    修教育法第24條規定處其負責人新台幣（下同）5萬元以上
    25萬元以下之罰鍰。迨93年5月13日該縣政府治安會報統一
    聯合稽查小組再度前往現場複查時，發現上訴人仍然公開招
    生、收費、授課中，被上訴人乃於93年5月26日以府教社字
    第0930140243號函及處分書（下稱原處分），依補習及進修
    教育法第24條規定，處上訴人5萬元之罰鍰，並勒令停辦，
    上訴人不服，提起訴願，亦遭決定駁回，乃提起行政訴訟。
二、上訴人起訴主張：其係依法申請之合法公司，其營業項目與
    營利事業登記證之核准營業項目一致，為圖書出版業、圖書
    批發業、書籍文具零售業。而上訴人之關係事業公司，包括
    大東海文化事業有限公司，其專業於「書籍行銷、出版圖書
    業務、出版有聲書（含錄音帶及光碟片……等），其分公司
    ，在全國皆有合法申請執照；另為大東海補習班，其專業於
    「補習教育」，有開班授課之地點與分班，在全國皆已申請
    合法立案。此兩家公司（法人）皆有獨立之法人格，其所經
    營之業務不同，被上訴人稽查人員未予區隔，就憑主觀之錯
    誤認知，已嚴重侵害上訴人之合法權益。又此兩家關係企業
    ，在文宣品及網際網路上之文宣，係採用關係事業「異業結
    盟聯合廣告」之方式，以擴大「相互輝映、資源整合」之「
    廣告倍增」之效益。本件上訴人位於臺中縣沙鹿鎮○○路
    334-4號之現址，有自備「數台電腦」，其用途係提供給購
    買有聲書籍之客戶，作為測試錄影帶、錄音帶或光蝶片之清
    晰度、穩定度、內容品質之用途，並非作為電腦教室或類似
    補習班之用途。是上訴人並不是「文教機構」亦非從事補習
    業務，被上訴人稽查人員之「檢查紀錄表」內之紀錄是錯誤
    的，上訴人負責人亦未簽章確認，故該紀錄表應屬於不實之
    公文書，理應撤銷。本件行政處分作成至今，被上訴人皆未
    行文通知上訴人負責人到場說明，顯然已違反行政程序法第
    1條之規定。為此，請將訴願決定及原處分均撤銷。
    被上訴人則以：(一)上訴人未經申請核准立案，而以「大東海
    」等名義於臺中縣沙鹿鎮○○路334-4號2樓公開招生授課，
    違反補習及進修教育法第24條及臺中縣短期補習班設立及管
    理規則第49條規定。本案處理經過情形如下：1.本案第一次
    於91年11月5日經被上訴人治安會報統一聯合稽查小組人員
    前往檢查結果，內部1樓前為辦公室（櫃台），2樓有乙間教
    室，內有桌椅，電腦8部等設備，並有學生5名以VCD視訊教
    學方式上課中，現場並備有招生簡章，刊登有大東海文教機
    構-70家分班同步開課、面授班、函授班、錄音班、VCD隨選
    視訊班等招生文字（分班內即包括臺中縣沙鹿鎮○○路334-
    4號）此有被上訴人公共安全檢查記錄表及相關廣告文件等
    影本附卷可稽。2.本案第二次於93年5月13日再經被上訴人
    治安會報統一聯合稽查小組人員前往檢查結果，現場懸掛有
    「大東海」等招牌，內部1樓前為辦公室（櫃台），2樓有乙
    間教室，內有桌椅、電腦14部等設備，當場並有學生10名以
    VCD視訊教學方式上課中，現場也仍備有招生簡章，刊登有
    大東海文教機構-70家分班同步開課、課程不限、循環上課
    、地點任選、VCD隨選視訊教學班等招生文字（分班內仍包
    括臺中縣沙鹿鎮○○路334-4號），此亦有被上訴人公共安
    全檢查記錄表、相關招生廣告等影本及稽查拍照存證照片數
    幀附卷可稽。3.綜上查證事實，並按臺中縣短期補習班設立
    及管理規則第2條第2款規定：「補習班係指對外公開招生、
    收費、授課之短期補習教育機構。」本件上訴人依規定應辦
    理補習班立案，惟並未經申請合法立案，而擅自以補習班名
    義公開招生、收費、授課，違規事實明確。被上訴人乃依補
    習及進修教育法第24條規定以本件原處分勒令上訴人停業並
    處罰負責人罰鍰5萬元。(二)查該址領有臺中縣營利事業登記
    證，營業項目為圖書出版業、圖書批發業、書籍、文具零售
    業等，並不包括「補習班」業務在內，然上訴人卻以該公司
    地址建築物內，以「大東海文教機構-分班同步開課-VCD隨
    選視訊教學班」等補習班名義，連續散發廣告傳單及於中國
    時報、聯合報、自由時報等大報及電腦網路上刊登招生廣告
    ，公開招生，雖上訴人稱此為「異業結盟聯合廣告」、「廣
    告倍增」方式，惟此行為不僅超出上訴人公司營業範圍，更
    有誤導民眾之嫌，認為上述地點即「臺中縣沙鹿鎮○○路
    334-4號」為合法立案之補習班，上述招生情形明顯違反補
    習及進修教育法第24條規定，並經被上訴人於91年10月17
    日府教社字第09127963200號函說明通知上訴人在案。次按
    補習及進修教育法第12條規定：「補習進修除以一般方式施
    教外，得以函授、廣播、電視、電腦網路等教學方式辦理。
    」茲上訴人於所經營之公司內，設置教室，內部擺設有電腦
    多部，現場亦備有招生簡章，經被上訴人檢查時，在場學生
    係每人一部電腦，以影音視訊方式上課，上述情形，雖未有
    老師在場，惟亦屬教學行為，上訴人雖訴稱，僅提供給買者
    作為測試錄影帶、光碟之清晰度、穩定度之用，顯見上訴人
    係為逃避法令規定，其所為訴稱，自無可採。(三)綜上，被上
    訴人對於未立案補習班或疑似補習班均循清查、輔導、函文
    停辦、依法處分等程序處理。本件上訴人自91年起以補習班
    名義招生之違規事實明確如上述，被上訴人依法對上訴人所
    開立之未立案非法補習班勒令停業及罰鍰處分，並無違誤等
    語，資為抗辯。
三、原審斟酌全辯論意旨及調查證據之結果，以：(一)經查，93年
    5月13日被上訴人治安會報統一聯合稽查小組再度前往上訴
    人公司現場複查時，發現上訴人仍然持續違法公開招生、收
    費、授課中（複查時，現場懸掛有『大東海』等招牌，內部
    1樓前為辦公室（櫃台），後有乙間教室，內有桌椅、電腦
    14部等設備，當場並有學生10名以VCD視訊課程方式上課中
    ，現場並備有招生簡章，刊登有大東海文教機構-70家分班
    同步開課、課程不限、循環上課、地點任選、VCD隨選視訊
    教學等招生文字；分班內仍包括本案臺中縣沙鹿鎮○○路
    334-4號），業經被上訴人現場拍照存證並紀錄在案，有現
    場照片暨93年5月13日等「臺中縣私立短期補習班公共安全
    檢查紀錄表」及相關文件、證據等影本可證，被上訴人以原
    處分依補習及進修教育法第24條規定，處其負責人5萬元之
    罰鍰（按原處分所載受處分人為「上訴人」，而非上訴人之
    負責人），並勒令停止辦理，並無違誤。(二)上訴人主張其非
    「文教機構」亦非從事補習業務，辦公室內電腦設備，並非
    作為電腦教室或類似補習班之用途，被上訴人稽查人員未將
    上訴人與上訴人之關係企業「大東海文化事業有限公司」、
    「大東海補習班」予以區隔，因而錯誤認知乙節，查：1.臺
    中縣短期補習班設立及管理規則第43條規定「教育局基於輔
    導之立場得對以補習班或類似補習名義擅自招生者，依法進
    行現場查察、蒐集資料等稽查工作。」，被上訴人於91年9
    月27日以府教社字第09126578400號函，明確告知上訴人將
    進行不定期之稽查與複檢工作，到現場所製作之公共安全檢
    查紀錄表，係經過現場檢查，根據事實所紀錄而成，所查證
    之資料、檢查項目及檢查情形均予以記載，雖現場工作人員
    均拒絕簽名，現場事證極為明確，亦有現場照片可資佐為證
    。另該址雖領有臺中縣營利事業登記證，但其營業項目為圖
    書出版業、圖書批發業、書藉、文具零售業等，並不包括「
    補習班」業務在內，然上訴人卻於該公司地址建築物內，以
    『大東海文教機構-分班同步開課-VCD隨選視訊教學班』等
    補習班名義，連續散發廣告傳單及於中國時報、聯合報、自
    由時報等大報及電腦網路上刊登招生廣告，公開招生，除明
    顯超出營業範圍外，亦違反補習及進修教育法之規定，並經
    被上訴人於91年10月17日以府教社字第09127963200號函通
    知上訴人在案，上訴人稱未通知其負責人，顯與事實不符。
    2.再按「補習進修除以一般方式施教外，得以函授、廣播、
    電視、電腦網路等教學方式辦理。」補習及進修教育法第12
    條所明定，上訴人於所經營之公司內，設置教室，內部擺設
    有電腦設備，現場亦備有招生簡章，經被上訴人檢查時，在
    場學生係每人一部電腦，以影音視訊方式上課，上述情形，
    亦屬教學行為，如實際業務係屬短期補習教育，亦應辦理立
    案，被上訴人既曾多次函文告知上訴人在未經申請核准立案
    前，不得招生、授課，上訴人仍不停止補習營業行為，大肆
    於各大報、電腦網路、廣告刊物上以「大東海文教機構」等
    名義刊登招生廣告，繼續招生、授課，上訴人主張其僅提供
    給購買者作為測試錄影帶、光碟之清晰度、穩定度之用，尚
    非可採等由，駁回上訴人原審之訴。
四、上訴意旨略謂：按公司負責人與公司二者為不同權利義務主
    體，各具獨立人格，不應混淆。本件原處分所載受處分人為
    「大東海文化事業有限公司─沙鹿分公司」，代表人為「乙
    ○○」，而未記載對受處分人乙○○處罰5萬元罰鍰。惟依
    補習及進修教育法第24條第1項規定，本件處罰主體應為公
    司負責人，而非公司法人，是原處分及訴願決定對此部分自
    有違誤。原判決就此部分予以維持，亦有違誤，請將原處分
    及訴願決定罰鍰5萬元部分撤銷，並將原判決此部分廢棄改
    判。
五、本院按：(一)「未依法申請核准立案，而以補習班或類似補習
    班名義擅自招生者，由直轄市、縣（市）主管教育行政機關
    命其立即停辦，並公告之﹔其所使用之器材設備得沒入；其
    負責人處新台幣5萬元以上25萬元以下罰鍰；經處罰後仍不
    遵令停辦者，得按日連續處罰。依前項規定所處罰鍰，經限
    期繳納，屆期仍未繳納者，由直轄市、縣（市）主管教育行
    政機關移送強制執行。」補習及進修教育法第24條定有明文
    。(二)經查，被上訴人治安會報統一聯合稽查小組人員於91年
    11 月5日前往上訴人設址臺中縣沙鹿鎮○○路334-4號檢查
    ，發現內部1樓前為辦公室（櫃台），2樓有乙間教室，內有
    桌椅，電腦8部等設備，並有學生5名以VCD視訊教學方式上
    課中，現場並備有招生簡章，刊登有大東海文教機構-70家
    分班同步開課、面授班、函授班、錄音班、VCD隨選視訊班
    等招生文字。復於93年5月13日再經被上訴人治安會報統一
    聯合稽查小組人員前往檢查結果，現場懸掛有「大東海」等
    招牌，內部1樓前為辦公室（櫃台），2樓有乙間教室，內有
    桌椅、電腦14部等設備，當場並有學生10名以VCD視訊教學
    方式上課中，現場也仍備有招生簡章，刊登有大東海文教機
    構-70家分班同步開課、課程不限、循環上課、地點任選、
    VCD 隨選視訊教學班等招生文字，此有被上訴人公共安全檢
    查記錄表、相關招生廣告等影本及稽查拍照存證照片數幀附
    卷可稽，足見上訴人未經申請核准立案，而以「大東海」等
    名義於臺中縣沙鹿鎮○○路334-4號2樓公開招生授課甚明，
    被上訴人因而以原處分勒令上訴人停止辦理及公告之部分，
    並無違誤，訴願決定對此部分予以維持，亦無不合，原審就
    此部分為上訴人敗訴之判決，洵無違誤，上訴人此部分之上
    訴為無理由，應予駁回。(三)至於原處分處上訴人罰鍰5萬元
    部分，依補習及進修教育法第24條第1項規定，如有公司法
    人有未依法申請核准立案，以補習班或類似補習班名義擅自
    招生者，直轄市、縣（市）主管教育行政機關依該規定應命
    該公司立即停辦，再對公司負責人處罰鍰，並無對公司處罰
    鍰之明文規定，又因公司負責人與公司二者為不同之權利義
    務主體，各具獨立之人格，二者不宜混淆，依原處分書所記
    載，受處分人為大東海文化事業有限公司沙鹿分公司，代表
    人為乙○○，而非記載乙○○個人為受處分人，足見此罰鍰
    處分係對上訴人而非對其負責人乙○○為之，被上訴人於原
    審行言詞辯論時，亦供稱對上訴人處罰鍰5萬元（見原審卷
    第111頁），是原處分關於此部分之罰鍰自有違誤，訴願決
    定及原審遞予維持，亦有未合，上訴人提起上訴，就此部分
    求為撤銷、廢棄，為有理由，應予准許，爰判決如主文所示
    。
據上論結，本件上訴為一部有理由，一部無理由，爰依行政訴訟
法第255條第1項、第256條第1項、第259條第1款、第98條第3項
前段，判決如主文。
中    華    民    國    95    年    7     月    27    日
                  第三庭審判長法  官  趙  永  康
                              法  官  劉  鑫  楨
                              法  官  侯  東  昇
                              法  官  黃  淑  玲
                              法  官  林  文  舟
以  上  正  本  證  明  與  原  本  無  異
中    華    民    國    95    年    7     月    27    日
                              書記官  王  福  瀛


司法院資訊處製作；財團法人民間司法改革基金會備份。
